最高法院刑事判決　　　　　　　　　　　　　　　九十三年度台上字第二八五三號
　　上　訴　人　甲 ○ ○
　　　　　　　　乙○○○
右上訴人等因違反公職人員選舉罷免法案件，不服台灣高等法院中華民國九十三年二
月二十四日第二審更審判決（九十二年度上更(一)字第六八四號，起訴案號：台灣桃園
地方法院檢察署九十一年度偵字第一一０二九號），提起上訴，本院判決如左：
    主  文
原判決撤銷，發回台灣高等法院。
    理  由
本件原判決認定上訴人甲○○、乙○○○二人係夫妻關係，因民國八十八年間其家族
與江春滿、江坤哲間就坐落於大溪鎮○○段十九、二六及二七地號之土地訂立買賣契
約，土地移轉旋即被吳惠玲代理向板信商業銀行設定最高額抵押新台幣（以下同）七
千八百萬元，卻未取得全部價金，屢經催討未果，率而遷怒當時受江春滿、江坤哲委
任辦理代書業務之吳惠玲，得知吳惠玲業經登記參選桃園縣大溪鎮第十七屆（起訴書
誤載十五屆）鎮民代表將於九十一年六月八日舉行投票；且吳惠玲之競選總部又設在
江坤哲所屬建設公司之房內，認吳惠玲與江春滿、江坤哲有同謀串通之嫌疑，加以在
競選期間求吳惠玲出面處理上開糾紛給付尾款未果。上訴人等乃共同意圖散布於眾及
使候選人吳惠玲不當選，於九十一年六月六日上午十一時起，自桃園縣大溪鎮○○路
吳惠玲之競選總部附近，分別手持書有「冤，吳惠玲還我一個公道，土地金光黨害我
家破人亡，鎮民代表吳惠玲＋業主共同詐騙鎮民土地財產，冤！冤！冤！同樣受害者
請勇敢站出來，一起伸張正義」傳單，經吳惠玲發覺報警後，於同日上午十一時十五
分許，在桃園縣大溪鎮○○路八十一號前當場查獲，並扣得上訴人二人所有之上開大
字報一張及傳單二百三十六張；嗣上訴人等於九十一年六月六日夜間經台灣桃園地方
法院檢察署內勤檢察官偵訊，並諭令限制住居飭回後，又接續於同年月七日上午九時
許在桃園縣大溪鎮第一市場等處散發並沿途散發載有「冤，求吳惠玲給我一個公道！
專業代書不敬業乎……求！求！求！指我門道索餘款，……！冤！冤！冤！同樣受害
者請勇敢站出來，一起伸張正義」等不實事項文字之傳單予不特定且具選舉權之大溪
鎮民，及高喊：「不要投票給吳惠玲」、「選這個人沒有用」等語，而以文字傳播足
以毀損吳惠玲名譽之前開不實之事，足以生損害於吳惠玲及大溪鎮選民對候選人形象
之正確判斷等情。因而撤銷第一審判決，改判論處上訴人等共同意圖使候選人不當選
，以文字傳播不實之事，足以生損害於他人罪刑，固非無見。
惟查公職人員選舉罷免法第九十二條之罪，除有使候選人當選或不當選之意圖外，須
以文字、圖畫、錄音、錄影、演講或他法，散布謠言，或傳播不實之事，足以生損害
於公眾或他人者，始能成立，如其傳播之事非不實之事，或行為人誤認有此事實，而
無散布不實事項之故意，自不能令其負該罪責。本件原判決認上訴人等於九十一年六
月七日上午九時許在桃園縣大溪鎮第一市場等處散發，並沿途散發載有「冤，求吳惠
玲給我一個公道！專業代書不敬業乎……求！求！求！指我門道索餘款，……！冤！
冤！冤！同樣受害者請勇敢站出來，一起伸張正義」等文字之傳單，係屬記載不實事
項之傳單，足以生損害於吳惠玲及大溪鎮選民對候選人形象之正確判斷，因而認此部
分行為，亦成立公職人員選舉罷免法第九十二條之罪。然上訴人等係因其家族與江春
滿簽立土地買賣契約後，買方江春滿尚未付清全部價金，代書吳惠玲即將土地辦理過
戶予買方，致賣方餘款難以取得，因不滿吳惠玲，而為上述散發傳單行為。依此，上
開傳單內所指「專業代書不敬業乎」、「求吳惠玲給我一個公道」「指我門道索餘款
」、「同樣受害者請勇敢站出來，一起伸張正義」等文句，上訴人等是否僅係就吳惠
玲辦理土地過戶一事，表達心中之不滿觀感與期待，所載是否屬不實之事項？上訴人
有無傳布不實事項之故意？即非無研求餘地。究竟實情為何？原審未詳查剖析明白，
遽行判決，自有違誤。上訴意旨指摘原判決違法，尚非無理由，應認仍有發回更審之
原因。
據上論結，應依刑事訴訟法第三百九十七條、第四百零一條，判決如主文。
中　　　華　　　民　　　國　　九十三　　年　　　六　　　月　　　三　　　日
                              最高法院刑事第十二庭
                                  審判長法官  陳　正　庸
                                        法官  賴　忠　星
                                        法官  王　居　財
                                        法官  張　清　埤
                                        法官  林　開　任
      右正本證明與原本無異
                                              書  記  官
中　　　華　　　民　　　國　　九十三　　年　　　六　　　月　　　八　　　日
                                                                      ｍ
